【裁判字號】    96,上易,202
【裁判日期】    970521
【裁判案由】    拆屋還地
【裁判全文】
臺灣高等法院高雄分院民事判決         96年度上易字第202號
上  訴  人  辰  ○
訴訟代理人  卯○○
被上訴人    子○○○
訴訟代理人  丑○○
            沈志祥律師
被 上 訴人  辛○○○
            甲○○
            庚○○
            壬○○
            乙○○
            寅○○
前列六人共同
訴訟代理人  沈志祥律師
被 上 訴人  己○○
訴訟代理人  戊○○
            沈志祥律師
被 上 訴人  癸○○
            丁○○
前列二人共同
訴訟代理人  丙○○
            沈志祥律師
上列當事人間拆屋還地事件，上訴人對於民國96年8 月8 日台灣
高雄地方法院95年度訴字第4566號第一審判決提起上訴，本院於
民國97年5 月7 日言詞辯論終結，判決如下：
    主  文
原判決關於駁回上訴人後開第二項之訴部分及訴訟費用之裁判均
廢棄。
被上訴人寅○○應給付上訴人新台幣壹仟伍佰捌拾壹元，被上訴
人子○○○、辛○○○、甲○○、癸○○、己○○、壬○○、庚
○○、丁○○、乙○○應各給付上訴人新台幣柒仟玖佰零伍元，
及被上訴人寅○○、癸○○、壬○○、丁○○部分自民國九十五
年十二月二十六日起、被上訴人子○○○、辛○○○、甲○○、
庚○○、乙○○部分自民國九十六年一月七日起、被上訴人己○
○部分自民國九十六年一月四日起，均至清償日止，按週年利率
百分之五計算之利息。
其餘上訴駁回。
第一、二審訴訟費用由被上訴人負擔十分之四，餘由上訴人負擔
。
    事實及理由
一、本件上訴人主張：被上訴人己○○、壬○○、甲○○、癸○
    ○、庚○○所有之門牌編號高雄市○鎮區鎮○街62號1 樓、
    2 樓、3 樓、4 樓、5 樓之建物，係分別於民國75年8 月間
    、76年9 月間、73年11月間、73年11月間、84年11月間取得
    所有權；及被上訴人乙○○、丁○○、子○○○、寅○○、
    辛○○○所有之門牌編號高雄市○鎮區鎮○街64號1 樓、2
    樓、3 樓、4 樓、5 樓之建物，係分別於民國89年5 月間、
    88年2 月間、73年2 月間、94年7 月間、73年5 月間取得所
    有權，上開建物係屬5 層集合式住宅（下稱系爭建物），系
    爭建物所坐落之高雄市○鎮區鎮○段1815地號土地、面積77
    平方公尺（重測前為高雄市○鎮區○○段419 之87，下稱系
    爭土地）為兩造所共有，上訴人係於民國88年2 月間取得應
    有部分2/6 ，被上訴人己○○之應有部分為8/66，其餘被上
    訴人之應有部分均為4/66。上訴人之前手為朱有長，朱有長
    之前手為朱葉素花（原名朱葉偷），朱葉素花之前手為朱允
    棟，被上訴人所有之系爭建物係於71、72年間興建，而朱允
    棟早於62年10月20 日 死亡，由其妻朱葉素花繼承，然72年
    2 月4 日之系爭土地「使用權同意書」上竟蓋朱允棟印文，
    表示朱允棟同意使用系爭土地中之71.85 平方公尺，然斯時
    朱允棟已死亡，如何蓋章同意，亦未獲得朱允棟之繼承人朱
    葉素花（於87年1 月9 日死亡）之同意使用，即於系爭共有
    土地上興築系爭建物，且被上訴人所有系爭建物所占用系爭
    土地之面積已逾其等應有部分之面積，就使用超過部分，即
    無法律之原因而受有利益。又系爭土地89年7 月至96年1 月
    之申報地價均為每平方公尺新台幣（下同）13,200元，以其
    坐落地點在高雄市○鎮區鎮○街與鎮○○街交叉口，附近多
    餐飲店、超商，生活機能便利，故以土地申報總價年息10%
    計算被上訴人受有相當於租金之利得，因除被上訴人寅○○
    係於94年7 月間始取得上開建物所有權外，其餘被上訴人取
    得上開建物之所有權時間均已逾5 年，是自本件95年12月19
    日起訴時起分別往前推算1 年及5 年，計算被上訴人所受相
    當於租金之利益。爰依不當得利之法律關係提起本件訴訟，
    請求被上訴人寅○○應給付上訴人3,388 元，其餘被上訴人
    應各給付上訴人16,940元，及均自起訴狀繕本送達之翌日起
    至清償日止按年息5%計算之利息。
二、被上訴人則均以：被上訴人原係分別向建商或原購得人購買
    系爭建物居住使用，對於系爭建物占有系爭土地之情形並不
    知情，而建商欲在共有之系爭土地上興建建物，依情依法應
    均獲得各共有人之同意始有可能為之，自系爭建物之興建迄
    今已逾20年，上訴人再以其前手未同意使用為由，而對無關
    之被上訴人請求給付不當得利，應屬無據等語置辯，並聲明
    求為判決: 駁回上訴人之訴。
三、原審為上訴人敗訴之判決，上訴人不服，提起上訴。上訴聲
    明求為判決：(一)原審駁回上訴人後開第二項請求部分廢棄。
    (二)被上訴人子○○○、辛○○○、甲○○、癸○○、己○○
    、壬○○、庚○○、丁○○、乙○○應各給付上訴人15,805
    元、被上訴人寅○○應給付上訴人3,161 元，及均自起訴狀
    繕本送達之翌日起至清償日止按年息5%計算之利息。被上訴
    人則答辯聲明求為判決: 駁回上訴。（就其餘敗訴部分，則
    未據上訴人聲明不服而告確定）
四、兩造不爭執事項如下:
  (一)訴外人朱允棟就系爭土地之應有部分原為2/6 ，其於62年10
    月20日死亡後，由其妻朱葉素花繼承，朱葉素花於87年1 月
    9 日死亡後，由其子朱有長繼承，朱有長於88年2 月4 日以
    買賣為原因移轉登記予上訴人所有。
  (二)被上訴人所有之系爭建物所占用之系爭土地係兩造所共有，
    上訴人之應有部分為2/6 ，應有部分面積約25.6667 平方公
    尺；除被上訴人己○○應有部分為8/66外，其餘之被上訴人
    應有部分均為4/66，合計應有部分為44/66 ，應有部分面積
    約51.333平方公尺。
  (三)被上訴人所有系爭建物係坐落高雄市○鎮區鎮○段1836地號
    土地及系爭土地上，於興建當時，其中上開1836號土地係由
    訴外人蔡幸霏、吳來、吳雙春、陳世雄、劉尊榮、嚴明、張
    清發、顏陳嫦娥、謝藤、蔡熒堭、朱家益；系爭土地其中之
    面積71.85 平方公尺係由訴外人蔡熒堭、「朱允棟」，於72
    年2 月4 日各出具「土地使用權同意書」供陳永鑑營造有限
    公司興建系爭建物。
  (四)於71年9 月間，系爭土地之所有權為訴外人朱允棟及蔡熒堭
    所共有，其等之應有部分分別為2/6 、4/6 。
  (五)系爭建物占用系爭土地面積49.52 平方公尺（指系爭建物本
    身所占之地面面積，不包括法定空地在內），系爭土地自89
    年7 月起至96年1 月止之申報地價均為每平方公尺13,200元
    ，並有地價謄本在卷可稽（見本院卷第197 至199 頁）。
五、兩造爭執事項如下：(一)系爭建物於興建時，是否有獲得基地
    共有人之一即上訴人之前前手朱葉素花之同意？(二)上訴人依
    不當得利之法律關係，請求被上訴人寅○○給付3,161 元及
    其利息，暨其餘被上訴人應各給付15,805元及其利息，是否
    有理由？茲分述如下:
（一）系爭建物於興建時，是否有獲得基地共有人之一即上訴人
      之前前手朱葉素花之同意？
    1.查，被上訴人所有系爭建物係坐落高雄市○鎮區鎮○段18
      36地號土地及系爭土地，其中1836號土地係由訴外人蔡幸
      霏、吳來、吳雙春、陳世雄、劉尊榮、嚴明、張清發、顏
      陳嫦娥、謝藤、蔡熒堭、朱家益；系爭土地係由訴外人蔡
      熒堭、「朱允棟」，於72年2 月4 日各出具土地使用權同
      意書供陳永鑑營造有限公司興建系爭建物，又訴外人朱允
      棟於62年10月20日死亡，系爭土地應有部分2/6 由其妻朱
      葉素花繼承，並於78年5 月間辦理所有權移轉登記等情，
      為兩造所不爭執，並有原審向高雄市政府工務局函調之建
      造執照設計申請書、土地使用權同意書、土地登記謄本、
      建造執照、異動索引及戶籍謄本等在卷可稽（見原審卷第
      51頁至86頁、第146 頁至163 頁、第121 頁），自堪認屬
      實。
    2.次查，系爭建物於72年間申請建築執照時，訴外人朱允棟
      已死亡約10年，其如何於72年2 月4 日在「土地使用權同
      意書」（見原審卷第59頁）上蓋章同意，顯見「土地使用
      權同意書」上關於「朱允棟」之印文應非朱允棟所為，難
      謂為真正。又朱允棟死亡後，其所有之系爭土地應有部分
      2/6 由其妻朱葉素花繼承，果朱葉素花同意陳永鑑營造有
      限公司於系爭土地上興建系爭建物，何以陳永鑑營造有限
      公司未要求朱葉素花辦理繼承登記及於「土地使用權同意
      書」上簽章表示同意? 且系爭建物完成後，何不未要求朱
      葉素花辦理所有權移轉登記? 此均與常情有違，故尚難僅
      憑「土地使用權同意書」上有「朱允棟」之印文，即認上
      訴人之前前手朱葉素花有同意陳永鑑營造有限公司於系爭
      土地上興建系爭建物，故上訴人主張其前前手朱葉素花未
      同意他人使用系爭土地之事實，尚堪採信。被上訴人辯稱
      ：其等係分別向建商或原購得人購買系爭建物居住使用，
      建商欲在共有之系爭土地上興建建物，依情依法應均獲得
      各共有人之同意始有可能為之云云，乃其等推測之詞，且
      未能舉證證明訴外人朱葉素花有同意陳永鑑營造有限公司
      於系爭土地上興建系爭建物，是被上訴人之上開辯稱，自
      不足採信。
    3.按建築法第11條第1 項規定: 「本法所稱建築基地，為供
      建築物本身所占之地面及其所應留設之法定空地。」，及
      同條第4 項前段規定: 「應留設之法定空地，非依規定不
      得分割、移轉，並不得重複使用；.... 」 ，是興建建物
      所需之建築基地包括建築物本身所占之地面及其所應留設
      之法定空地，且此法定空地面積不得重複使用，意即土地
      如一旦供作法定空地使用即不能再供其他用途使用，故法
      定空地自應納入建築物之占有使用面積之內。查，若「土
      地使用權同意書」未有「朱允棟」蓋章同意使用系爭土地
      中之面積71.85 平方公尺，則系爭建物無法興建等情，為
      兩造所不爭執（見本院卷第195 頁），且衡諸常情，苟系
      爭土地共有人之一蔡熒堭之應有部分4/6 （約51.333平方
      公尺）足以興建系爭建物，焉需於上開「土地使用權同意
      書」蓋用「朱允棟」之印文，及於「同意使用土地面積」
      欄記載71.85 平方公尺（超過蔡熒堭之應有部分面積約51
      .333 平 方公尺）? 足見系爭建物包括系爭建物本身所占
      之地面及法定空地，除上開1836地號土地外，尚需系爭土
      地面積71.85 平方公尺始能興建，且此71.85 平方公尺中
      供法定空地使用部分，雖非系爭建物本身所占用，然所有
      人亦不得再供其他用途使用，致所有人之所有權使用受到
      限制，無異徒具所有權之名而已。是以系爭建物之本身所
      占用之系爭土地面積雖僅49.52 平方公尺，未逾被上訴人
      應有部分面積51.333平方公尺，然系爭建物所需之法定空
      地，依前揭說明，亦應計入系爭建物之占有使用面積之內
      ，從而系爭建物占用系爭土地面積應為71.85 平方公尺，
      應非僅49.52 平方公尺而已，故被上訴人主張系爭建物占
      有系爭土地未逾其等應有部分面積云云，亦無足取。
（二）上訴人依不當得利之法律關係，請求被上訴人寅○○給付
      3,161 元及其利息，暨其餘被上訴人應各給付15,805元及
      其利息，是否有理由？
    1.按無法律上之原因而受利益，致他人受損害者，應返還其
      利益，民法第179 條前段定有明文。又依不當得利之法則
      請求返還不當得利，以無法律上之原因而受利益，致他人
      受有損害為其條件，故其得請求返還之範圍，應以對方所
      受之利益為限，非以請求人所受損害若干為準，無權占有
      他人土地，可以獲得相當於租金之利益為社會通常之觀念
      。又土地法第97條第1 項之所謂年息10% 為限，乃指租金
      之最高限額而言，並非必須照申報價額年息10% 計算之，
      且尚須斟酌基地之位置、工商繁榮程度、使用人利用基地
      之經濟價值、所受利益、彼等關係及社會感情等情事，以
      為決定，有最高法院61年台上字第1695號判例及68年台上
      字第371 號判例可資參照。準此，被上訴人既係無權占用
      系爭土地，上訴人自得請求其等給付不當得利。
    2.查，被上訴人己○○、壬○○、甲○○、癸○○、庚○○
      所有之門牌編號高雄市○鎮區鎮○街62號1 樓、2 樓、3
      樓、4 樓、5 樓之建物，係分別於75年8 月間、76年9 月
      間、73年11月間、73年11月間、84年11月間取得所有權；
      及被上訴人乙○○、丁○○、子○○○、寅○○、辛○○
      ○所有之門牌編號高雄市○鎮區鎮○街64號1 樓、2 樓、
      3 樓、4 樓、5 樓之建物，係分別於89年5 月間、88年2
      月間、73年2 月間、94年7 月間、73年5 月間取得所有權
      等情，有土地及建物謄本在卷可證，且為兩造所不爭執，
      堪認屬實，故上訴人依不當得利之法律關係，請求被上訴
      人寅○○給付94年12月20日起至95年12月19日止1 年之不
      當得利損害金暨其利息，及其餘被上訴人自90年12月20日
      起至95年12月19日止5 年相當於租金之不當得利損害金暨
      其利息，即屬有據。又系爭土地自89年7 月起至96年1 月
      止之申報地價均為每平方公尺13,200元。有地價謄本附卷
      可證（見本院卷第197 至199 頁）。本院參酌系爭土地坐
      落在高雄市○鎮區鎮○街與鎮○○街交叉口，臨馬路，非
      屬繁榮之商業區、附近有餐飲店、超商等，生活機能尚稱
      便利，系爭建物除1 樓供營業用外，餘均係單純供住家用
      等情，有原審之勘驗筆錄及現場照片在卷可參，認依前述
      系爭土地之申報地價總價年息5%核定相當於租金之不當得
      利較為適當，上訴人逾此部分之請求，即屬無據，不予准
      許。依此標準計算，被上訴人每人每年應給付上訴人之不
      當得利金額為1,58 1元（13,200元×71.85 平方公尺×2/
      6 ×5%÷10人=1,581元，元以下四捨五入），是上訴人請
      求被上訴人寅○○給付94年12月20日起至95年12月19日止
      1 年之不當得利1,581 元；及被上訴人子○○○、辛○○
      ○、甲○○、癸○○、己○○、壬○○、庚○○、丁○○
      、乙○○各給付自90年12月20日起至95年12月19日止5 年
      之不當得利7,905 元（1,581 元×5 年=7,905元），暨遲
      延利息，即屬有據，應予准許，上訴人逾此部分之請求，
      不予准許。
六、綜上所述，上訴人依民法第179 條不當得利之法律關係，請
    求被上訴人寅○○應給付1,581 元，被上訴人子○○○、辛
    ○○○、甲○○、癸○○、己○○、壬○○、庚○○、丁○
    ○、乙○○應各給付7,905 元，及被上訴人寅○○、癸○○
    、壬○○、丁○○部分自起訴狀繕本送達翌日即95年12月26
    日起、被上訴人子○○○、辛○○○、甲○○、庚○○、乙
    ○○部分自起訴狀繕本送達翌日即96年1 月7 日起、被上訴
    人己○○部分自起訴狀繕本送達翌日即96年1 月4 日起，均
    至清償日止，按年息5%計算之利息，為有理由，應予准許。
    上訴人逾此所為之請求，為無理由，應予駁回。原審就上開
    准許部分，為上訴人敗訴之判決，尚有未洽，上訴意旨求予
    廢棄改判，為有理由，爰由本院予以廢棄改判如主文第2 項
    所示。至於上訴人之請求不應准許部分，原判決為上訴人敗
    訴之判決，於法並無不合，上訴意旨求予廢棄改判，為無理
    由，應予駁回。
七、本件事證已臻明確，兩造其餘攻擊防禦方法，於判決結果不
    生影響，故不再一一論述，併此明。
八、據上論結，本件上訴為一部有理由，一部無理由，依民事訴
    訟法第450 條、第449 條第1 項、第79條、第85條第1 項前
    段，判決如主文。
中    華    民    國    97    年    5    月    21    日
                            民事第三庭
                                審判長法官  吳登輝
                                法      官  魏式璧
                                法      官  鄭月霞
以上正本證明與原本無異。
本件不得上訴。
中    華    民    國    97    年    5    月    21    日
                                書  記  官  吳新貞


司法院資訊處製作；財團法人民間司法改革基金會備份。
